臺灣高等法院刑事判決　　　　　　　　95年度上訴字第4644號
上　訴　人　台灣台北地方法院檢察署檢察官
被　　　告　甲○○
選任辯護人　張德銘律師
上列上訴人因被告違反政府採購法案件，不服臺灣台北地方法院
九十五年度訴字第三八四號，中華民國九十五年九月二十九日第
一審判決（起訴案號：臺灣板橋地方法院檢察署九十三年度偵字
第七三五七、一八四八三號），提起上訴，本院判決如下：
    主  文
上訴駁回。
    理  由
一、公訴意旨略以：被告甲○○係汎銘企業股份有限公司（下稱
    汎銘公司）負責人，林茂盛係裕佳汽車股份有限公司（下稱
    裕佳公司）經理，劉和光係裕益汽車股份有限公司（下稱裕
    益公司）直營部部長，王德政為裕益公司直營部營業員，黃
    昭彬係長源汽車股份有限公司（下稱長源公司）直營課長，
    何金贊係臺灣五十鈴汽車工業股份有限公司（下稱五十鈴公
    司）協理，王建國係騰達航勤機械股份有限公司（下稱騰達
    公司）商用車部經理。緣台中縣政府編列預算新臺幣（下同
    ）一億零九百二十萬元，擬於民國九十二年間採購四十二輛
　　八立方米密封式垃圾車，大郁特殊重機股份有限公司（下稱
　　大郁公司）負責人鍾華昌（違反政府採購法罪嫌，另由臺灣
　　灣板橋地方法院審理中）有意投標，即透過其友人賴隆振找
    上臺中縣縣議會議長張清堂幫忙，張清堂乃指派秘書陳健楷
　　負責處理。鍾華昌另得知甲○○與臺中縣政府環保局局長蔣
　　萬福熟識，乃另與甲○○達成合作協議，由甲○○負責綁標
　　，鍾華昌負責協調國內垃圾車底盤進口商配合不出售底盤予
　　其他廠商及不提供投標所須之證明文件。九十二年一月間起
    ，鍾華昌即與林茂盛、劉和光、王德政、黃昭彬、何金贊及
    王建國等人協商十餘次，最後達成協議，由大郁公司分別付
    給裕益公司、裕佳公司、五十鈴公司、長源公司及騰達公司
    每輛車二萬元（每家公司八十四萬元）做為配合之條件，鍾
    華昌並決定使用長源公司代理進口之底盤參加投標。九十三
    年三月間，被告至台中縣政府環保局找蔣萬福磋商後，即將
    用以綁標之相關資料交予台中縣政府環保局行政室主任徐照
    東轉交予承辦人曾珠惠製作採購案之規格說明，並要求加入
    垃圾車車斗須「電著塗裝、熱浸鍍鋅」之特殊規格。嗣曾珠
    惠果依被告之意，訂出招標規範，其中車斗須「電著塗裝、
    熱浸鍍鋅」；進口業者須提供原廠證明文件均屬特殊限制，
    用以排除其他廠商。惟該招標規範於九十二年五月五日在網
    路上公告後，即引起其他有意投標之廠商強烈異議，致曾珠
    惠不得不暫停採購。嗣至九十二年八月二十二日最後一次更
    正公告時，招標規範所訂之特殊限制均已刪除，且有漢華環
    消科技股份有限公司負責人鄒李清執意投標，被告即與鍾華
    昌於九十二年八月底某日，邀約鄒李清至臺北市○○○路○
    段二十一號「儷豪酒店」吃飯，席間被告與鍾華昌即恐嚇鄒
    李清不得投標，「否則大家走著瞧」，鄒李清不得已只好退
    出投標。九十二年八月二十七日前開招標案開標，鍾華昌因
    綁標失敗乃決定低價搶標，最後由大郁公司以八千六百一十
    萬元低價得標，大郁公司因低價搶標，原先承諾林茂盛等人
    之條件乃重新協議為每輛一萬元，並已全數支付，因認被告
    涉有政府採購法第八十七條第一項之意圖使廠商不為投標而
    施脅迫罪及同條第四項之使廠商不為投標罪等語。
二、按犯罪事實應依證據認定之，無證據不得認定犯罪事實；不
    能證明被告犯罪者，應諭知無罪之判決，刑事訴訟法第一百
    五十四條第二項、第三百零一條第一項分別定有明文。又認
    定不利於被告之事實須依積極證據，茍積極證據不足為不利
    於被告事實之認定時，即應為有利於被告之認定，更不必有
    何有利之證據，再事實之認定，應憑證據，如未能發現相當
    證據，或證據不足以證明，自不能以推測或擬制之方法，為
    裁判基礎。此所謂認定犯罪事實所憑之證據，雖不以直接證
    據為限，間接證據亦包括在內，然無論直接或間接證據，其
    為訴訟上之證明，須於通常一般之人均不致於有所懷疑，而
    得確信其為真實之程度者，始得據之為有罪之認定，有最高
    法院三十年上字第八一六號、四十年台上第八六號、七十六
    年台上第四九八六號判例可資參照。
三、公訴人認被告涉有前揭罪嫌，無非係以同案被告鍾華昌、呂
    玲惠、李敏忠、陳有任、蔣萬福、吳孟雄、徐照東、林鉦能
    、曾珠惠、陳健楷、證人郭宏耀、賴隆振、陳世偉、吳燈明
    、吳東燿（起訴書誤載為吳東耀）、王年鑫、卓欽隆、邱真
    雄、邱淑婉、洪春梅、鄒李清、吳慶榔之供述、通訊監察譯
    文、大郁公司九十二年及九十三年帳冊、大郁公司支票簿、
    招標公告資料、採購開標記錄、合約書及簽稿等為論據。
四、訊據被告雖坦承係汎銘公司之負責人，且汎銘公司曾有意願
    參與台中縣環保局前揭四十二輛垃圾車採購案之投標，惟堅
    決否認有何違反政府採購法犯行，並辯稱：車輛廠商遞送資
    料予買方係商業慣例，而買方如何制訂採購規格，並非伊所
    能決定，且台中縣環保局四十二輛垃圾車採購案招標規範內
    所記載之電著塗裝與熱浸鍍鋅為二種不同材質規格，很多廠
    商都符合投標資格，且台灣地區甚多政府機關之垃圾車採購
    案，均於招標規範內記載電著塗裝或熱浸鍍鋅伊之規格，伊
    並無綁標，而鍾華昌邀約鄒李清前去「儷豪酒店」當日，伊
    不在現場，伊未恐嚇鄒李清不得投標台中縣環保局四十二輛
    垃圾車採購案等語。經查：
  (一)台中縣環保局九十二年曾辦理四十二輛垃圾車採購案，並於
    九十二年八月二十七日開標，而由鍾華昌以大郁公司名義投
    標，且以八千六百一十萬元最低價得標之事實，業據被告於
    偵審中自承在卷（見偵卷一第九四至九七、一二一至一二四
    頁，偵卷二第二六至三二、二八七至二九二、四二七至四三
    一頁，原審卷第一八０、一八一頁），核與證人即台中縣衛
    生局政風室主任卓欽隆（見偵卷一第二三七至二四三頁）、
    台中縣環保局副局長陳世偉（見偵卷一第五四四、五四五頁
    ）及台中縣環保局稽查隊長吳慶榔證述之招標經過大致相符
    （見偵卷一第五七五至五七七頁），並有台中縣政府環保局
    八立方米壓縮式垃圾車四十二輛採購案簽呈、函稿分別附卷
    可稽（見偵卷一第一九五至一九八、三二五至三二八頁）。
  (二)公訴意旨雖認被告與鍾華昌共同要求承辦人曾珠惠於招標公
    告入垃圾車車斗須「電著塗裝、熱浸鍍鋅」及進口業者須提
    供原廠證明文件之特殊規格，用以排除其他廠商參與競標等
    情。惟台中縣環保局九十二年度四十二輛垃圾車辦理採購之
    經過，業據證人即台中縣環保局承辦人曾珠惠於原審到庭證
    稱：伊九十一年在台中縣政府環保局任職，並經辦九十二年
    四十二輛垃圾車採購案，伊在採購案的規格加入電著塗裝、
    熱浸鍍鋅以增加防鏽能力，對於車輛是一種保護，伊有參考
    廠商提供的型錄等資料，一般來說廠商都會寄型錄等資料，
    伊不認識被告，被告也沒有拿資料給伊等語明確（見原審卷
    第一七五至一七七頁），核與證人即台中縣政府環保局行政
    室主任徐照東證述：採購規格是由業務需求單位提出後，再
    由行政室辦理發包，廠商可能會向需求單位提供資料作推銷
    ，伊沒有請廠商提供相關產品的型錄給曾珠惠，也沒有廠商
    請伊轉交型錄給曾珠惠，被告及郭宏耀均不曾就檢附證明文
    件之事與伊在環保局內談過等語大致相符（見原審卷第一七
    三至一七五頁），並與富裕利公司職員郭宏耀證述：伊九十
    一年間任職於富裕利公司，負責汽車銷售業務，富裕利公司
    沒有參與台中縣政府環保局九十二年度四十二輛垃圾車採購
    案，該案開標前二、三個月被告與伊在台中見面，並不是討
    論該投標案，而是討論同業間垃圾車產品的優缺點，因為現
    在（採購案）案子都是上網公告，被告是對伊說，如果有上
    網的話，幫他留意一下網站，一般如果有拉下網頁就是有人
    異議，故被告請伊幫他留意…被告沒有請伊向環保局承辦人
    員轉達不要更改交車期限，伊也沒有去找過（承辦人）曾珠
    惠…（採購案）第一次公告前被告沒有告訴過伊曾找人處理
    使大郁公司符合採購規範等語一致（見原審卷第一六八至一
    七一頁），且審酌台中縣環保局八立方米壓縮式垃圾車四十
    二輛採購案之購置規格說明就車斗部分於第九點及第十三點
    係記載「整只車身與整只尾斗打造完成後，鋼板表面須選擇
    其中一種方式施以防鏽處理：Ａ、以高強度鋼板打造者，需
    經電著塗裝或熱浸鍍鋅標準流程施工；Ｂ、以耐候性鋼板打
    造者，需經電著塗裝或熱浸鍍鋅標準流程施工；Ｃ、以ＳＵ
    Ｓ３１６級不銹鋼板打造者，整部需施以滿焊焊接，並經噴
    砂鋅粉二道標準流程施工，完成後再施以二道底漆及三道面
    漆」、「國內打造者應於施工前通知買方派員到現場按『電
    著塗裝或熱浸鍍鋅或噴砂標準施工流程』查核」，有規格說
    明附卷足憑（見偵卷一第一一０至一一二頁），從而前揭規
    格顯係以車身打造材質之不同，而區分為高強度鋼板耐候性
    鋼板電著塗裝或熱浸鍍鋅，且縱不具備電著塗裝或熱浸鍍鋅
    施作能力之廠商，仍可以不銹鋼板材質而以滿焊焊接並噴砂
    鋅粉之施作方式參與投標，且電著塗裝或熱浸鍍鋅本屬併存
    條件，投標廠商只需符合上述Ａ、Ｂ、Ｃ三者中其一即屬合
    格，公訴意旨認投標廠商需符合電著塗裝及熱浸鍍鋅之競合
    條件，本有誤會。再者，前揭規格說明中Ａ、Ｂ、Ｃ三之規
    範要求，業據證人鄒李清到庭證述：伊從事環保車輛的投標
    為本業，從七十七年七月十日開始入行，投標過二、三百件
    ，得標有二、三十件，得標過的單位有高雄市政府環保局的
    三十一台垃圾車、苗栗縣環保局的六台垃圾車等，（台中縣
    政府環保局八立方米壓縮式垃圾車四十二輛採購案）規格說
    明中，Ｃ的施工方式（即以ＳＵＳ３１６級不銹鋼板打造者
    ，整部需施以滿焊焊接，並經噴砂鋅粉二道標準流程施工，
    完成後再施以二道底漆及三道面漆）台灣一般廠商都可以符
    合，而電著塗裝的施工工法，裕隆汽車、慶眾汽車公司都有
    能力，而熱浸鍍鋅部分會有技術上的困難，但伊認為理論上
    是可以做到的，而耐候性鋼板本身就是高強度鋼板的一種，
    是很普遍的材質…伊參與本件係使用羅馬尼亞廠牌底盤等語
    綦詳（見原審卷第一四０至一四四頁），且依卷附台北縣政
    府環保局、板橋市公所、台南市政府環保局、鳳山市公所、
    陽明山國家公園管理處、旗山鎮公所及東勢鎮公所就垃圾車
    之採購公告，亦均係記載以「電著塗裝或熱浸鍍鋅」方式施
    作，有上開機關之採購招標規格在卷可資勾稽（見原審卷第
    五九至九六頁），故足認本件採購案之規格說明尚屬一般政
    府機關採購垃圾車之常見型態，且台灣地區通常廠商均可符
    合資格。
  (三)公訴意旨另以系爭採購案之經辦人員依被告之要求，在招標
    規範訂出進口業者須提供原廠證明文件，且曾將二百四十日
    之履約期限縮短為一百二十日等不當限制，用以使其他廠商
    無法投標等情，認被告涉有違反政府採購法之不法情事等語
    。然據證人郭宏耀在原審證稱：「（甲○○有無請你向環保
    局承辦人員轉達不要更改交車期限？）沒有。（有無向曾珠
    惠提出不要更改交車期限之事情？）沒有。（據你在上述之
    調查筆錄，你是否有說『你有去找曾珠惠叫他不要改交車日
    期，但曾珠惠說有人提出異議，所以會改為二百四十日』等
    語？）我沒有這樣講，我沒有去找過曾珠惠，我現在已經不
    記得那時候的事，我應該沒有去找過曾珠惠。…（剛才檢察
    官問你說，有沒有去找曾珠惠一百二十天不要改為二百四十
    天的事，你為何會在九十三年五月二十五日會說我第一次公
    告採購來看，交車期限應為一百二十天，但國產車根本沒有
    辦法交車，甲○○告訴我，不要改交車期限，我去找曾珠惠
    ，但曾珠惠說有人異議，所以要改成二百四十天，但是第一
    次公告本來就是記載二百四十日曆天（含例假日），你怎麼
    會說甲○○要你去找曾珠惠不要改成二百四十天？）我現在
    看完招標公告，第一次公告就是記載二百四十個日曆天，所
    以應該是我記錯了招標規範，所以在偵查中才會這樣講。」
    （見原審卷第一七０、一七一正反頁）。從而，本招標案第
    一次公告時間為九十二年五月五日，其履約期限自始即為二
    百四十個日曆天（見偵卷一第一０九頁），非郭宏耀於調查
    局中所稱（審判外之陳述，經被告聲明異議，無證據能力）
    交車期限原訂一百二十天（見偵卷二第七頁），是證人郭宏
    耀事後於原審之否認之詞，堪值採信。再者，系爭採購案件
    之承辦人員曾珠惠在台北縣調查站陳述：因為我當初一開始
    自九十二年三、四月間簽辦本案，後來一直被檢舉、陳情，
    案子拖了很久，我就自作主張把交車期限從二百四十天縮減
    為一百二十天。（為何將交車期限由原二百四十天銳減為一
    百二十天？依據何在？）原來的二百四十天是經過估算，是
    比較合理的交車期限，一百二十天是我自己訂出來，並沒有
    考慮到合不合理，而且已浪費許多時間在處理陳情案件上，
    清潔隊又一直催促交車。（原訂二百四十天才能完成的事，
    改成一百二十天合理嗎？）我不知道，我沒有想到這麼多。
    （見偵卷一第三九一反面、三九二頁）。依曾珠惠之陳述，
    交車期限改為一百二十天乙情，與被告無關；其擅將交車期
    限改為一百二十天，亦非全無理由；又此供述證據，雖屬於
    被告以外之人於審判外之陳述，然被告及其辯護人就此未聲
    明異議，且辯護人亦以此陳述作為答辯理由（見本院卷第四
    五頁），則依刑事訴訟法第一百五十九條之五第二項，此陳
    述得為證據。況被告於本院亦辯稱：其係代理美國廠商，一
    百二十天伊更不可能達到要求（見本院卷第七七頁反面）。
    是公訴人認系爭採購案之經辦人員依被告之要求，曾將二百
    四十日之履約期限縮短為一百二十日，以使其他廠商無法投
    標乙情，亦難認定。
  (四)至證人曾珠惠雖於原審審理時證稱：徐照東曾拿過九十二年
    度垃圾車採購案型錄資料給伊（見原審卷第一七六頁），而
    證人郭宏耀亦證述：常會拿中文型錄及中文規格說明書給環
    保局承辦人，因為外面都可以拿到型錄及規格說明書等語在
    卷（見原審卷第一七二頁反面），然徐照東所交付曾珠惠之
    型錄資料是否即由被告所交付，證人曾珠惠、郭宏耀均已不
    復記憶，且參酌被告雖自承：伊曾經將汎銘公司垃圾車型錄
    推薦給這個案子的女性承辦人參考，姓名伊不知道等語（見
    偵卷二第四二八頁反面），然車輛銷售廠商印製型錄或規格
    說明書交付招標單位參考，事所恆有，業據證人曾珠惠、郭
    宏耀證述在卷（參見原審卷第一七二反面、一七六頁），堪
    信被告辯稱此乃係商業上慣見之推銷手法非虛，自難僅以交
    付型錄乙節遽為不利被告之認定。
  (五)九十二年八月底鄒李清在「儷豪酒店」遭受脅迫之經過，業
    據證人鄒李清具結證稱：伊與被告是同行，認識十餘年，九
    十二年八月底鍾華昌有約伊到長安東路「儷豪酒店」喝酒，
    一去後就遇到鍾華昌大郁公司的職員李敏忠，他見到伊之後
    就帶伊進到包廂，過一會鍾華昌就過來，伊在該店停留大約
    二個小時，伊在包箱內喝酒講話的時候，被告沒有到過包廂
    裡面，伊全程都沒有看到被告在場…伊沒有聽過本案遭受鍾
    華昌恐嚇的部分被告有參與，依伊的認識被告也不會跟鍾華
    昌在一起…台中縣環保局四十二輛垃圾車招標案，伊有填妥
    標單，但是最後沒有投遞，因為伊當初是用羅馬尼亞廠牌的
    底盤，伊擔心交貨期來不及，因為羅馬尼亞的貨物運到土耳
    其再到台灣時間很久，而且怕太多的庫存會不划算，沒有因
    同業的壓力讓伊沒有參加投標…鍾華昌確實有希望伊放棄台
    中的標案，當時在（「儷豪酒店」）的場合伊確實很恐懼等
    情詳實（見原審卷第一四０至一四三頁），復佐以鄒李清於
    調查局及偵查中均明確證述：伊在酒店並未見到被告等語無
    訛（見偵卷一第四五三頁反面、偵卷一之一第四六五頁）。
    從而鄒李清係因鍾華昌邀約始至「儷豪酒店」喝酒，且鄒李
    清在該處亦未見到被告，事後亦未聽聞被告有參與恐嚇其本
    人之案件，則公訴意旨認被告與鍾華昌在「儷豪酒店」共同
    恐嚇鄒李清不得參與投標，尚嫌速斷。
  (六)綜上所述，本件台中縣環保局九十二年度四十二輛垃圾車採
    購案之規格說明尚屬一般政府機關採購垃圾車之常見型態，
    且台灣地區通常廠商均可符合資格，被告亦無使廠商不為投
    標而施脅迫或以協議方式使廠商不為投標之行為。本件公訴
    人所提證據不足以證明被告有何違反政府採購法犯行，此外
    復查無其他積極證據足證被告有何公訴人所指犯行，是被告
    被訴之犯罪事實，要屬不能證明。
五、原審以不能證明被告犯罪，而諭知被告無罪，核無不合。檢
    察官上訴指摘原審判決不當，請求撤銷改判，為無理由，應
    予駁回。
據上論斷，應依刑事訴訟法第三百六十八條，判決如主文。
本案經檢察官柯麗鈴到庭執行職務。
中　　華　　民　　國　　96　　年　　3 　　月　　27　　日
　　　　　　　　　刑事第十七庭  審判長法　官  趙功恆
                                　    法　官  孫惠琳
                                　　　法　官  陳憲裕
以上正本證明與原本無異。
如不服本判決，應於收受送達後十日內向本院提出上訴書狀，其
未敘述上訴之理由者並得於提起上訴後十日內向本院補提理由書
（均須按他造當事人之人數附繕本）。
                                      書記官  劉育妃
中　　華　　民　　國　　96　　年　　3　　月　　30 　　日
